【裁判字號】    98,上訴,585
【裁判日期】    980810
【裁判案由】    殺人未遂
【裁判全文】
臺灣高等法院刑事判決                 98年度上訴字第585號
上  訴  人  臺灣臺北地方法院檢察署檢察官
被      告  甲○○○○○
                      收容中）
指定辯護人  本院公設辯護人郭書益
上列上訴人因被告殺人未遂案件，不服臺灣臺北地方法院97年度
易字第3032號，中華民國97年12月31日第一審判決（起訴案號：
臺灣臺北地方法院檢察署97年度偵字第17235 號），提起上訴，
本院判決如下：
    主  文
原判決撤銷，發回臺灣臺北地方法院。
    理    由
一、公訴意旨略以：被告甲○○○○○為印尼籍人士，於民國（下同）
    95年6 月至96年3 月間，受僱於告訴人乙○○在臺北市○○
    區○○街61號8 樓住宅，擔任外傭工作，竟基於傷害人身體
    之故意，於上述幫傭期間，將告訴人乙○○家中之溫度計折
    斷，取出溫度計內之汞金屬（俗稱水銀），利用烹煮餐食之
    機會，將汞金屬加入烹煮食物中，致產生具有毒性之汞蒸氣
    ，告訴人乙○○及其妻王芃之、告訴人張天馨、張安慶等人
    均在不知情之情況下吸入及食用含有汞金屬之食物，致告訴
    人乙○○產生掉髮、嘴部潰瘍、視力模糊、畏寒、頭暈之汞
    中毒傷害症狀，且頭髮中汞濃度為正常值之4.86倍；致王芃
    之亦產生掉髮、嘴部潰瘍、視力模糊、畏寒、耳鳴之汞中毒
    傷害症狀，且頭髮中汞濃度為正常值之2.19倍；而致告訴人
    張天馨產生全身痠痛、無故跌到、便秘等汞中毒傷害症狀，
    且頭髮中汞濃度為正常值之10.42 倍。告訴人張安慶則頭髮
    中汞濃度為正常值之23.33 倍。後因被告逃跑，王芃之查覺
    家中竟有折掉之溫度計，疑家人上揭症狀係中毒所致，而至
    醫院為毒物檢驗，始發覺上述情形，案經告訴人乙○○、張
    天馨、張安慶訴請臺灣臺北地方法院檢察署偵辨，因認被告
    涉犯刑法第277條第1項之傷害罪嫌云云。
二、原判決略以：(一)按告訴乃論之罪，其告訴應自得為告訴之人
    知悉犯人之時起，於6 個月內為之；又告訴已逾告訴期間者
    ，應諭知不受理之判決，刑事訴訟法第237 條、第303 條第
    3 款分別定有明文。(二)經查，本件告訴人乙○○、張天馨、
    張安慶告訴被告傷害案件，起訴書認被告係犯刑法第277 條
    第1 項之罪，依同法第287 條前段之規定，須告訴乃論。惟
    觀之卷附之刑事告訴狀所載：「‥‥‥被告於96年3 月間離
    開告訴人家中後，告訴人深感被告於任職期間諸多舉動皆有
    異狀，故前往臺北榮民總醫院進行詳細檢查，赫然發現告訴
    人張天馨、張安慶均有汞中毒之現象，告訴人除有汞中毒之
    現象，更有砷中毒之現象，告訴人張天馨部分，有臺北榮民
    總醫院96年3 月31日毛髮檢驗報告顯示：汞正常範圍為1 UG
    ／G ，檢驗結果卻高達10.42 UG／G ，鎳正常範圍為0.2 至
    2.7 UG／G ，檢驗結果卻高達9.78UG／G ，臺北榮民總醫院
    96年4 月12日血液檢驗報告顯示：正常範圍為20UG／L ，檢
    驗結果卻高達33.787UG／L ，同日尿液檢驗報告顯示：正常
    範圍為5 UG／GCRE，檢驗結果卻高達10.44 UG／GCRE，告訴
    人張安慶部分，有臺北榮民總醫院96年3 月31日毛髮檢驗報
    告顯示：汞正常範圍為1 UG／G ，檢驗結果卻高達23.33 UG
    ／G ，告訴人乙○○部分，有臺北榮民總醫院96年3 月31日
    毛髮檢驗報告顯示：汞正常範圍為1 UG／G ，檢驗結果卻高
    達4.86UG／G ，……足見被告係基於殺人之故意（至少重傷
    害），將汞、鎳、砷此種對人體有重大危害之毒物摻入告訴
    人平日服用之食品或飲料或以其他手法使上開毒物進入告訴
    人身體內……」等語，並有卷附臺北榮民總醫院檢驗報告乙
    份附卷可稽，足認告訴人乙○○、張天馨、張安慶至遲於96
    年4 月12日即已知悉被告前開傷害之犯行，卻遲至97年1 月
    11日方按鈴提起告訴，顯已逾前述6 個月告訴期間，揆諸上
    開說明，本件爰不經言詞辯論，逕行諭知不受理之判決等語
    ，固非無見。
三、惟按刑法之殺人未遂罪與傷害罪之區別，應視加害人係基於
    殺人之犯意或使人受傷之犯意為斷，被害人所受之傷害程度
    ，並不能據為認定有無殺意之唯一標準，仍應盡調查之能事
    ，調查加害人之下手情形與其他事證綜合研判之。查：
  (一)本件告訴人乙○○、張天馨、張安慶等3 人指訴被告將汞、
    鎳、砷等對人體有重大危害之毒物摻入平日服用之食品或飲
    料，或以其他手法使上開毒物進入體內，致彼等至醫院檢驗
    ，均有汞、鎳、砷等中毒現象，因認被告顯係基於殺人或至
    少重傷害之故意，在食物中下毒等行為，固有告訴人乙○○
    、張天馨、張安慶等3 人所提出之刑事告訴狀及臺北榮民總
    醫院毛髮檢驗報告、血液檢驗報告、尿液檢驗報告等在卷可
    憑（見偵卷第3 至6 頁、第8 至13頁）；惟為被告所否認。
    是告訴人等上開毒物反應究否被告在食物中下毒所致，如確
    為被告所為，被告究係基於殺人或傷害之犯意而為，除被害
    人所受傷害程度外，仍應調查加害人之下手情形及其他事證
    綜合研判之，始得謂為正當。
  (二)再關於上開自告訴人等體內檢出之毒物，其含量是否已足以
    致人於死或重傷之結果，及成人與幼兒有無分別；暨上開毒
    物進入告訴人等體內之來源能否判定係經人為在飲食中加入
    所致等節，經本院檢送全案卷證囑託法務部法醫研究所鑑定
    結果，認：「……1.本案綜合研判被告為印尼僱佣在95年6
    月至96年3 月間受雇於乙○○家中，家人包括夫妻、2 位女
    兒確有許多異常情事，另被告亦有暴力及行為異常情事等，
    由張天馨之血中有鉈過量殘留，家人中有砷、汞過量殘留體
    內情事，並配合臨床表徵包括精神病症、掉髮、嘴部潰瘍、
    胸疼等（視力膜糊、畏寒、頭暈）的確無法排除有多重重金
    屬中毒之疑慮。以被告疑似在家中食物長期投入金屬物並於
    96年3 月12日離開後，張家在96年3 月、4 月、12月中長期
    追蹤，雖當時已顯現金屬濃渡已有下降之趨勢，唯考量昇汞
    、元素汞及鉈之劇毒、慢性砷中毒不易排出性及小兒中毒耐
    受性較低且已有呼吸困難（含長期咳嗽、胸口痛），若檢驗
    數據之能力測試及檢測方法正確，則慢性急性中毒已有重傷
    （尤其小孩張天馨及張安慶）及後續導致腎損傷之可能性。
    因幼兒對金屬物極度敏感，尤其幼兒發育期間中樞神經之影
    響較大，故其毒性之耐受性低，極易造成中樞神經損傷伴隨
    後遺症之可能性。2.一般金屬中毒均為滲入食物中食入，故
    張家成員若已能排食用中藥或其他中毒源，確較有可能為遭
    滲入重金屬物於食物中致全家成員都有中毒之症狀及檢驗結
    果，故榮民總醫院蔡維禎醫師於97年4 月29日14時許，在臺
    灣臺北地方法院檢察署……研判96年3 月26日檢驗時往前推
    2 、3 個月有大量曝露等語甚為合理。3.本案筆錄提及被告
    在新加坡看僱之小孩亦有死亡及丈夫死亡等，宜擴大偵查以
    為審判之依據」等語，有該所所出具之法醫文書審查鑑定書
    乙件在卷可稽。本件依上開法務部法醫研究所鑑定結果，堪
    認告訴人乙○○、張天馨、張安慶等體內之毒物反應，除係
    食用中藥或其他中毒源外，應係遭人滲入食物中食入無訛。
    被告辯稱於伊受僱期間，雇主尚有另名外籍僱佣與伊共同分
    擔雇主家中事務乙節，是本件究係被告或該另名外籍僱佣將
    毒物滲入食物中，或2 人基於犯意聯絡共同而為，自均宜進
    一步調查審酌之。另依被告於本院準備程序時坦承與另名印
    尼僱佣共事那段期間，太太（即雇主王芃之）對伊比較不好
    ，如印尼女傭做錯，伊即會被罵，後來伊就與該印尼女傭一
    起跑了等語（見98年3 月31日準備程序筆錄），是被告是否
    因受雇主責罵而心生不滿，始起意，或與他人謀議在食物中
    下毒洩憤，類此攸關被告行為之動機，亦非無再予研求之餘
    地。
四、綜上，原審均未予查明審酌，逕認被告所為涉犯刑法第277
    條第1 項之傷害罪嫌，告訴人乙○○、張天馨、張安慶至遲
    於96年4 月12日即已知悉被告前開傷害犯行，乃遲至97年1
    月11日始提出告訴，已逾6 個月告訴期間，而依刑事訴訟法
    第303 條第3 款諭知公訴不受理之判決，尚非允當。以上或
    為檢察官上訴意旨所指摘（如附件），或屬法院得依職權調
    查之事項，自應由本院將原判決撤銷，且為維護被告之審級
    利益，發回原審法院更為適法之裁判，並不經言詞辯論為之
    。
據上論結，應依刑事訴訟法第369條第1項但書、第372 條，判決
如主文。
中    華    民    國    98    年    8     月    10    日
                  刑事第十四庭  審判長法  官  陳志洋
                                      法  官  謝靜恒
                                      法  官  謝靜慧
以上正本證明與原本無異。
如不服本判決，應於收受送達後10日內向本院提出上訴書狀，其
未敘述上訴之理由者並得於提起上訴後10日內向本院補提理由書
（均須按他造當事人之人數附繕本）「切勿逕送上級法院」。
                                      書記官  陳泰寧
中    華    民    國    98    年    8     月    10    日


司法院資訊處製作；財團法人民間司法改革基金會備份。
